【裁判字號】    88,重訴,985
【裁判日期】    890607
【裁判案由】    分割共有物
【裁判全文】
臺灣高雄地方法院民事判決  八十八年度重訴字第九八五號
    原      告  丁○○
                丙○○
    右二人共同
    訴訟代理人  杜婉寧律師
    右二人共同
    複  代理人  黃金龍律師
                葉銘進律師
    被      告  乙○○      住.
                甲○○      住.
    右二人共同
    訴訟代理人  蘇文奕律師
    右二人共同
    複  代理人  陳郁芬律師
                呂郁斌律師
                陳清朗律師
右當事人間分割共有物事件，本院判決如左：
    主    文
兩造共有坐落高雄縣路竹鄉○○段四四六之五地號、地目建、面積０‧四四一八公頃
土地准予分割，其分割之方法為：如附圖即複丈成果圖甲案所示Ａ部分面積０‧二九
四五公頃分歸被告乙○○、甲○○各按二分之一之應有部分保持共有取得，Ｂ部分面
積０‧一四七三公頃分歸原告丁○○、丙○○各按二分之一之應有部分比例共有取得
。
訴訟費用由被告負擔三分之二，餘由原告負擔。
    事    實
甲、原告方面：
一、聲明：求為判決（一）兩造共有坐落高雄縣路竹鄉○○段四四六之五地號，地目
    建，面積四四一八平方公尺之土地准予分割，其分割方法如附圖乙案所示，（二
    ）訴訟費用由被告負擔。
二、陳述：
（一）坐落於高雄縣路竹鄉○○段四四六之五地號（下稱系爭土地），地號建，面積
      四四一八平方公尺之土地，為原告丁○○（應有部分六分之一）、原告丙○○
      （應有部分六分之一）、被告乙○○（應有部分六分之二）、被告甲○○（應
      有部分六分之二）等四人共有。兩造間並無不分割之特約，亦無不能分割之原
      因，屢為請求分割均無法達成協議，爰依民法第八百二十三條、第八百二十四
      條之規定，請求法院依公平合理之方法為分割。
（二）分割之方案乃按共有人現時實際使用之土地狀態為分割依據，分割後，各共有
      人取得土地之情形如附圖乙方案，Ａ、Ｃ部分由被告共有，Ｂ部分有原告共有
      。因Ａ部分土地本即為被告所共同分管，Ｂ、Ｃ部分土地目前由原告丁○○從
      事農作，而系爭土地之南面並無面臨馬路，必須與訴外人王銀盤所有之高雄縣
      路竹鄉○○段四四五之六地號（下稱四四五之六地號）相連才面臨馬路可達建
      築之目的，因必須與他人合作方能開發南面土地存有不可預知之將來，因此將
      系爭土地關於南面不利益之部分，由兩造按應有部分之比例共同承受之，因此
      就南邊土地劃分出三分之一寬度為原告所有，並劃分出三分之二寬度為被告所
      有，而劃分附圖乙案Ｃ部分歸被告取得。
（三）對被告抗辯之陳述：
      １、若依被告主張之方案並非公平合理，因被告分得之北面土地，除其東、西
          兩面與原告面臨相同之馬路外，其北面為十米道路，而原告分得之南面土
          地其南面卻與鄰地四四六之五地號相鄰，沒有面臨馬路，該南面土地他日
          或許與鄰地所有權人王銀盤共同合作開發而有面臨南面馬路之機會，或許
          無法共同合作，而原告只能向東或向西申請建築，因此被告所分得之土地
          共有三面面臨馬路，而原告所分得之土地卻只有兩面面臨馬路，其價值當
          然無法相提並論。
      ２、原告主張之分割方案，並無不符經濟效用之情事，查系爭土地北面之幼稚
          園約占系爭土地三分之二，然幼稚園內之主體建設為靠附圖乙案Ａ部分北
          邊，只占幼稚園面積不到三分之一，是原告之分割方案絕對不須拆除幼稚
          園之建物部分，而破壞原來之經濟效用，至於圍牆及其他部分，被告當初
          在建造幼稚園之始，即承諾切結願意無條件將土地交還。又系爭土地南鄰
          之王銀盤所有土地，其上只興建一小部分，尚有絕大部分之空地與系爭土
          地之南面毗鄰，將來王銀盤該部分土地之開發勢必須與系爭土地之南面共
          同利用開發，否則將不符合台灣省畸零地使用規則中「最小寬度」與「最
          小淺度」之比例，被告稱系爭土地南面絕無將來須合作開發之問題，顯有
          誤會。再原告之分割方案，絕不會製造出袋地問題，查系爭土地之東面鄰
          地高雄縣路竹鄉○○段四四六之三地號（下稱四四六之三地號）土地，為
          公共設施保留地，屬計畫道路，將來附圖乙案之Ｃ部分可面臨東面馬路單
          獨申請建築執照，絕無袋地之產生。綜上，原告所主張之分割方案極為公
          平，並兼顧兩造土地之開發利用。
三、證據：提出戶籍謄本二份、土地登記謄本二份、附圖一份、吳文助建築師事務所
    八十八年十二月二十二日吳師所字第０二七號函、切結書一份、高雄縣路竹鄉公
    所八十九年二月二十四日路鄉服字第一八二四六號簡便行文表一份為證，並請求
    履勘現場。
乙、被告方面：
一、聲明：求為判決（一）如主文第一項所示，（三）訴訟費用由原告負擔。
二、陳述：
（一）同意分割，但不同意原告之分割方案。
（二）分割共有物固不受分管契約之拘束，惟盡量依各共有人使用現狀定分割方法，
      以維持現狀，減少共有人所受損害，當不失為裁判分割斟酌之一種原則。經查
      ，系爭土地雖為兩造所共有，惟早經協議分管，本件被告主張之分割方案即如
      附圖甲案所示，係依兩造多年來之使用現狀定其方法，由被告分得附圖甲案所
      示之Ａ部分，現已由被告作為幼稚園使用，而附圖甲案所示Ｂ部分則由原告分
      得，現由原告從事農作，故如依各共有人使用現狀分割方法，自應依被告主張
      之方法加以分割。
（三）本件原告主張之分割方法，於南面留設土地分歸被告（即附圖乙案Ｃ部分），
      此不僅不符兩造分管多年之使用現狀，且勢必拆除幼稚園之多項設施，而不符
      經濟效用，該方案自非允適。況且系爭土地東邊（即四四六之三地號）並未闢
      建道路，而南邊（即四四五之六地號）則為訴外人王銀盤所有土地，如依原告
      主張之分割方法，Ｃ部分勢將形成袋地，雖原告提出吳文助建築師事務所函，
      然函文中僅就是否會造成畸零地而為探討，並未考量造成袋地等情，自難認為
      原告主張之方法係允妥洽。尤其系爭土地南鄰之王銀盤所有土地，其上已興建
      有建物，顯無從與系爭土地合作開發，故原告主張南面土地存有合作開發之不
      可預知將來云云，亦屬無據。
（四）系爭土地上現作為幼稚園使用之被告所有建物，在興建以前，為免將來紛爭，
      被告係先由原告選擇位置且經原告同意後方才興建，此參以該幼稚園所使用之
      建物係有保存登記應足徵之。蓋如非於興建前原告曾出具同意書，該建物自不
      可能有保存登記。乃原告甫同意興建不久，卻執意主張將拆除幼稚園諸多措施
      之分割方案，自非允適。如依被告主張之分割方案分割，該建物將不受影響，
      顯見該分割方案應最符經濟效益。
三、證據：提出照片五張、附圖一紙、建物登記謄本一份為證。
丙、本院依原告聲請勘驗現場，並函請高雄縣路竹地政事務所測量繪製複丈成果圖。
    理由
一、本件原告主張：系爭土地為兩造共有，各共有人應有部分為原告丁○○、丙○○
    各六分之一，被告乙○○、甲○○各六分之二。兩造間並無不分割之特約，亦無
    不能分割之原因，屢為請求分割均無法達成協議，爰依民法第八百二十三條、第
    八百二十四條之規定，請求分割。又本件附圖乙案因Ａ部分土地本即為被告所共
    同分管，Ｂ、Ｃ部分土地目前由原告丁○○從事農作，系爭土地之南面並無面臨
    馬路，必須與王銀盤所有之四四五之六地號土地相連才面臨馬路，始達建築之目
    的，因此將系爭土地關於南面不利益之部分，由兩造按應有部分之比例共同承受
    之，故劃分Ｃ部分由被告取得，再系爭土地之東面鄰地四四六之三地號土地，屬
    計畫道路，將來附圖乙案之Ｃ部分可面臨東面馬路單獨申請建築執照，絕無袋地
    之產生，故請求依附圖乙案分割。至於被告主張之方案，因其所分得之土地共有
    三面面臨馬路，而原告所分得之土地卻只有兩面面臨馬路，其價值無法相提並論
    ，並不公平等語。被告則以：早經協議分管，本件被告主張之分割方案即如附圖
    甲案所示，係依兩造多年來之使用現狀定其方法，由被告分得附圖甲案所示之Ａ
    部分，現已由被告作為幼稚園使用，而附圖甲案所示Ｂ部分則由原告分得，現由
    原告從事農作，若依原告之分割方法，則附圖乙案Ｃ部分將成袋地，且現由被告
    使用之幼稚園，勢將拆除部分設施，不符經濟效益等語置辯。
二、原告主張系爭土地係建地，為兩造所共有，各共有人應有部分為原告丁○○、丙○○各六分之一，被告乙○○、甲○○各六分之二，該地之使用目的無不能分割
    之情形，共有人之間亦未訂有不分割之約定之事實，業據原告提出系爭土地登記
    謄本二份為證，且為被告所不爭執，原告此部分之主張堪信為真實。從而原告依
    民法第八百二十三條第一項之規定，請求分割系爭共有土地，洵為正當，應予准
    許。
三、分割土地之目的，在於廢止土地共有關係，故應依各共有人應有部分之比例為分
    割，但倘共有人中有願維持共有時，則只須對於請求分割之人，使其脫離共有，
    而其他共有人仍得按其應有部分之比例繼續維持共有關係。經查，本件原告丁○○、丙○○二人及被告乙○○、甲○○二人分別陳明願繼續保持共有關係，則本
    件原告丁○○、丙○○願意維持共有之應有部分為三分之一，並各依二分之一之
    比例維持共有關係，被告乙○○、甲○○願意維持共有之應有部分為三分之二，
    並各依二分之一之比例維持共有關係，並依上述之之比例，予以分割。
四、按分割之方法，不能協議決定者，法院得因任何共有人之聲請，命為以原物分配
    於各共有人或變賣共有物，以價金分配於各共有人，民法第八百二十四條第二項
    定有明文。又法院為裁判分割時，應顧及公平、當事人之聲明、應有部分之比例
    與實際是否相當、共有物之客觀情狀、性質、價格與經濟價值、共有利益、各共
    有人之主觀因素及使用現狀、利害關係等因素為綜合判斷。經查：
（一）系爭土地北邊面臨道路，舖有柏油部分為整個路面之一半（路面是指幼稚園的
      圍牆到另外一側的水溝或電線桿），另一半為泥土地，西邊面臨十米的道路，
      南邊與王銀盤所有四四五之六地號之土地相鄰，目前並無道路通行，東邊與四
      四六之三地號土地相鄰，目前為空地，並無對外道路，另系爭土地上之北邊有
      幼稚園，占地約三分之二，幼稚園內主建物部分為靠近北邊，占系爭土地不到
      三分之一，幼稚園旁邊接近南方之位置為菜園，兩者之間有圍牆，菜園靠東邊
      的位置是空地，目前空地旁尚無對外道路，業經本院會同二造勘驗屬實，製有
      勘驗筆錄附卷可稽，又現系爭土地北方幼稚園部分由被告使用，原告於南方空
      地部分種植菜園，亦經二造陳述在卷，是依現狀系爭道路南邊、北邊尚未規劃
      對外通行道路。
（二）原告雖主張附圖乙案之分割方式，以求公平，惟被告二人就系爭土地之分割表
      示願維持共有，若將其分得之Ａ、Ｃ部分分隔兩地，不僅造成利用及使用土地
      之不方便，亦造成二人將來分割之不便，且Ｃ部分所面臨者皆為私有鄰地（即
      四四五之六地號、四四六之三地號及原告分得之Ｂ部分），將形成一袋地，不
      利使用。原告雖稱Ｃ部分東面鄰地四四六之三地號土地為公共設施保留地，屬
      計畫道路，將來可面臨東面馬路，不會形成袋地，可與鄰地四四五之六地號土
      地共同合作開發，而有面臨馬路之機會等語，並提出吳文助建築師事務所八十
      八年十二月二十二日吳師所字第０二七號函、高雄縣路竹鄉公所八十九年二月
      二十四日路鄉服字第一八二四六號簡便行文表各一份為證，惟依據高雄縣路竹
      鄉公所八十九年二月二十四日路鄉服字第一八二四六號簡便行文表所載，四四
      六之三地號在土地使用分區○○○○○道路，但目前該處仍係空地，尚無道路
      規劃，況該使用分區在六十三年十二月三十日已編訂為路地，惟迄今仍未設置
      ，是自難推測何時會開闢成為道路通行，又吳文助建築師事務所八十八年十二
      月二十二日吳師所字第０二七號函僅說明Ｃ部分不會構成畸零地，未就是否會
      形成袋地說明，是就目前情況，若將被告土地分割成Ａ、Ｃ二部分，不僅造成
      其使用上不便，Ｃ部分之對外通行道路可否順利開闢，亦可堪質疑。
（三）本件附圖甲案Ａ、Ｂ部分東邊皆面臨十米道路，西邊皆面臨現為空地非道路之
      四四六之三地號之土地，Ａ部分之北邊雖面臨道路，惟其舖柏油部分僅為道路
      之一半，與原告所稱面臨八米道路有所差距，Ｂ部分之南邊為私有之四四五之
      六地號之土地，若依原告所述將來該四四五之六地號土地勢必與系爭土地南面
      共同利用開發，則Ｂ部分南面將來自有面臨十五米道路之可能，則Ａ、Ｂ兩部
      分之價值當無極大之差距，況依原告所主張之附圖乙案，勢將拆除幼稚園內之
      部分設施，破壞原來之經濟效用，故原告之主張分割方案不可採。
（四）綜上，本院認為被告主張之附圖甲案之分割方式為可採。
五、本件丙造既無不分割之協議，且原告丁○○、丙○○及被告乙○○、甲○○均各
    陳明願按應有部分維持共有，已如前述，是本院審酌上開兩造經濟利益及土地利
    用，而作如附圖甲案之分割方法。
八八結論：本件原告之訴為有理由，依民事訴訟法第八十一條第二款、第八十五條第一項
，判決如主文。
中      華      民      國    八十九    年      六      月     七     日
                              臺灣高雄地方法院民事第一庭
~B法      官  黃蕙芳
右為正本係照原本作成。
如對本判決上訴，須於判決送達後廿日內向本院提出上訴狀。
中      華      民      國    八十九    年      六      月    七    日
~B法院書記官  倪金漢


司法院資訊處製作；財團法人民間司法改革基金會備份。
